臺灣高等法院高雄分院民事判決　　　　　 93年度上字第242號
上　訴　人　甲○○
　　　　　　　　　　　　號7樓之3
訴訟代理人　林富美律師
上　訴　人　乙○○
訴訟代理人　丁○○
被 上 訴人　丙○○
上列當事人間請求分割共有物事件，上訴人對於民國93年10月29
日臺灣屏東地方法院93年度訴字第276 號第一審判決提起上訴，
本院於94年4月27日言詞辯論終結，判決如下：
    主　　  文
原判決廢棄。
兩造共有坐落屏東縣內埔鄉○○○段二四八地號，地目田、面積
九五五三平方公尺土地，其分割方法如下：如附圖(一)所示Ａ方案
暫編地號二四八部分面積二九六二平方公尺分歸上訴人甲○○取
得；暫編地號二四八－一部分面積二九六二平方公尺分歸上訴人
乙○○取得；暫編地號二四八－二部分面積三六二九平方公尺分
歸被上訴人取得。
第一、二審訴訟費用由上訴人甲○○、乙○○各負擔百分之三十
一，餘由被上訴人負擔。
    事實及理由
一、查，兩造共有坐落屏東縣內埔鄉○○○段248 號土地（以下
    簡稱系爭土地），其面積依土地登記謄本記載雖為9,704 平
    方公尺，然經屏東縣潮州地政事務所測量後，其實際面積為
    9,553 平方公尺等情，有土地謄本及屏東縣潮州地政事務所
    94年3 月8 日之複丈成果圖（見本院卷第69、70頁）在卷可
    稽，且為兩造所不爭執，自堪認屬實，且兩造均同意依實際
    之面積9,553 平方公尺分割，本院自應以此面積作為本件分
    割標準，合先明。
二、本件被上訴人起訴主張：系爭土地為兩造所共有，被上訴人
    之應有部分為2280/6003 、上訴人甲○○、乙○○之應有部
    分各為1241/4002 ，兩造間就系爭土地並無不分割之約定，
    亦無不能分割之情形，因無法達成分割協議，故依民法第82
    3 條第1 項之規定訴請分割，請求將如附圖(一)所示Ａ方案暫
    編地號248 －2 部分面積3,629 平方公尺分歸被上訴人取得
    ，其餘分歸上訴人取得等語。（原審判決按系爭土地之土地
    謄本登記面積9,704 平方公尺准予分割，分割方法如原判決
    附圖所示）被上訴人於本院答辯聲明求為判決：(一)上訴駁回
    。(二)第二審訴訟費用由上訴人負擔。
三、上訴人則以：系爭土地原由訴外人李正吉與上訴人之父李宗
    仁所共有，李宗仁及李正吉約定以磚牆為界，分東、西兩部
    分，各由李宗仁、李正吉分管，雖未辦理登記，惟李宗仁在
    東側部分耕作多年，已設有電桿、電錶、馬達噴水管等物，
    並在與系爭土地東邊相鄰之水溝上搭設便橋連接道路；而李
    正吉使用之西側部分，向來經由坐落其北邊之同地段249- 2
    號土地與道路連接，其西邊亦可穿越同地段264 號土地上之
    墓地與道路相連。嗣李宗仁將其對系爭土地之應有部分贈與
    上訴人，被上訴人亦向臺灣屏東地方法院標買李正吉就系爭
    土地之應有部分而成為共有人，故系爭土地之分割仍應以上
    開李宗仁、李正吉所約定之分管界線作為本件分割方案，亦
    即系爭土地應以如附圖(二)所示Ｂ方案分割，暫編地號248 部
    分面積2,962 平方公尺分歸上訴人甲○○取得，暫編地號24
    8 －1 部分面積2,962 平方公尺分歸上訴人乙○○取得，暫
    編地號248 －2 部分面積3,629 平方公尺分歸被上訴人取得
    等語置辯。上訴聲明求為判決：(一)原判決廢棄。(二)上訴人在
    第一審之訴駁回。(三)第一、二審訴訟費用由被上訴人負擔。
四、兩造就下列事項不爭執，自堪認屬實：系爭土地為兩造所共
    有，被上訴人之應有部分為2280/6003 、上訴人甲○○、乙
    ○○之應有部分各1241/4002 ，兩造間就系爭土地並無不分
    割之約定，亦無不能分割之情形，惟無法協議分割等情。並
    有系爭土地登記謄本附卷可稽。
五、兩造爭執事項：系爭土地應採何分割方案，較為妥適？茲將
    本院之分割方案說明如下：
（一）按請求共有物之分割，應由法院依民法第824 條命為適當
      之分配，不受當事人主張之拘束；又分割共有物時，法院
      應參酌當事人之聲明、共有物之性質、經濟效用及全體共
      有人利益等公平決之，有最高法院49年台上字第25 69 號
      、55年台上字第1982號判例可資參照。
（二）上訴人主張：伊之前手李宗仁與被上訴人之前手李正吉間
      就系爭土地有分管協議，約定以磚牆為界，分東、西兩部
    　分，各由李宗仁、李正吉分管等語，縱令屬實，亦僅係分
　　　管契約，並非分割之約定，該分管契約僅作為本院分割系
　　　爭土地方案之參考，並非謂本院所為之分割方案應受該分
　　　管契約之拘束，故上訴人主張系爭土地之分割應以上開分
　　　管契約所約定之分管界線作為本件分割方案，即應按如附
      圖(二)所示Ｂ方案分割云云，不足採信。
（三）查，系爭土地之使用現況為：系爭土地之南、北邊均與他
      人所有之土地相連；東部分由上訴人種植檳榔，東側接寬
      約3 、4 公尺之溝渠，溝渠之東與可容兩車通行會車之屏
      東縣內埔鄉○○村○○巷道路相鄰，溝渠上已設有可供車
      輛通行之便橋一座，與系爭土地相鄰之其他土地亦有設置
      便橋數座於溝渠上，各與上開西銀巷道路相連；西部分則
      草木叢雜，西側與農田水利會所有之水利溝渠及排水溝相
      鄰，其上有第三人種植之檳榔樹，水溝西側則係屏東縣內
      埔鄉所有之公墓用地，其上有多座他人所有之墳墓，墳墓
      外始有供通行之道路，行人如欲從系爭土地西邊出入，則
      需躬身避過漫生之草木後，再穿梭繞行他人之墳墓，始可
      與公路聯絡等情，有原審勘驗筆錄（見原審卷第67、68頁
      ）及本院勘驗筆錄（見本院卷第62至65頁）及照片等在卷
      可稽，自堪信為真實。準此，系爭土地之南、北邊既均緊
      接他人之土地，兩造自無法從系爭土地之南、北邊出入；
      系爭土地之西邊草木叢雜、其旁為農田水利會所有之水利
      溝渠及排水溝、其上有第三人種植之檳榔樹、水溝外又係
      公墓用地，其上有多座他人之墳墓，車輛無法通行於其間
      ，墳墓外始有供通行之道路，行人如欲從系爭土地西邊出
      入，則需躬身避過漫生之草木後，再穿梭繞行他人之墳墓
      ，始可與公路聯絡，足見此非供正常通行之路，故上訴人
　　　主張系爭土地之西邊有路可通行至公路云云，不足採信。
　　　次查，若系爭土地依上訴人所主張之分割方案即如附圖(二)
  　　所示Ｂ方案分割，則分歸予被上訴人之暫編地號248-2 號
    　部分，因與公路無適宜之聯絡而成為袋地，對被上訴人甚
      為不公平，自不宜採為分割方案，故上訴人之上開主張，
      不足採信。本院審酌依被上訴人所主張之如附圖(一)所示Ａ
      方案分割，則兩造所分得之土地均可從系爭土地之東邊便
      橋自由出入，可與公路聯絡，上訴人雖在系爭土地種植檳
      榔樹及設有電桿、電錶、馬達噴水管等物，因經濟價值較
      低，無全部保留之必要等情，認系爭土地應依如附圖(一)所
      示Ａ方案分割，即暫編地號248 部分面積2,962 方公尺分
      歸上訴人甲○○取得；暫編地號248-1 部分面積2,962 平
      方公尺分歸上訴人乙○○取得；暫編地號248-2 部分面積
      3,629 平方公尺分歸被上訴人取得，較符合法律之規定，
      亦係為最適宜、公允之分割方法。
六、綜上所述，本院審酌系爭土地之現有使用狀況、位置、與公
    路有無聯絡，及全體系爭土地共有人之分割利益，並考量共
    有人之意願及應有部分面積等情，認本件系爭土地應依附圖
    (一)所示Ａ方案分割，即暫編地號248 部分面積2,962 方公尺
    分歸上訴人甲○○取得；暫編地號248-1 部分面積2,962 平
    方公尺分歸上訴人乙○○取得；暫編地號248-2 部分面積3,
    629 平方公尺分歸被上訴人取得。原判決所採之分割方法，
    未顧及系爭土地之實際面積9,553 平方公尺，較土地謄本所
    登載之面積小，仍依土地謄本所登載之面積9,704 平方公尺
    分割，於法不合，且上訴人於本院表明不願再保持共有，自
    應分割為單獨所有，是上訴意旨指摘原判決分割方法不當，
    求予廢棄改判，為有理由，爰由本院將原判決廢棄，改判如
    主文第二項所示。
七、據上論結，本件上訴為有理由，依民事訴訟法第450 條、第
    78條、第81條第2 款、第85條第1 項，判決如主文。
中　　華　　民　　國　　94　　年　　5 　　月　　11　　日
                              民事第三庭
                                      審判長法官  張國彬
                                      法      官  徐文祥
                                      法      官  鄭月霞
以上正本證明與原本無異。
如對本判決上訴，須於判決送達後20日內向本院提出上訴狀，其
未表明上訴理由者，應於上訴後20日內向本院提出上訴理由書（
均須按他造當事人之人數附繕本）。上訴時應提出委任律師或具
有律師資格之人之委任狀，並依附註條文規定辦理。
中　　華　　民　　國　　94　　年　　5 　　月　　11　　日
                                      書  記  官  呂明燕
附註：
民事訴訟法第466 條之1 ：對於第二審判決上訴，上訴人應委任
律師為訴訟代理人，但上訴人或其法定代理人具有律師資格者，
不在此限。
上訴人之配偶、三親等內之血親、二親等內之姻親，或上訴人為
法人、中央或地方機關時，其所屬專任人員具有律師資格並經法
院認適當者，亦得為第三審訴訟代理人。第1 項但書及第2 項情
形，應於提起上訴或委任時釋明之。
